臺灣高等法院民事判決　九十年度重上字第一三八號
　　　上　訴　人　成發工業股份有限公司
　　　法定代理人　王武雄
　　　法定代理人　盧毓鈞
右當事人間損害賠償事件，兩造對於中華民國八十九年十二月二十日臺灣士林地方法
院八十六年度重訴字第一五三號第一審判決各自提起上訴，上訴人成發工業股份有限
公司為訴之追加，本院判決如左：
      主 　   文
上訴人成發工業股份有限公司之上訴及追加之訴均駁回。
原判決除確定部分外，關於(一)命上訴人大友為營造股份有限公司給付之金額，超過新
臺幣壹仟壹佰拾貳萬壹仟壹佰肆拾玖元柒角，及自八十八年八月五日起至清償日止
，按週年利率百分之五計算之利息，(二)命大友為營造股份有限公司自八十六年十月二
十三日起至給付前項金額之日止，每月二十三日給付成發工業股份有限公司新臺幣貳
拾玖萬伍仟柒佰拾伍元，及其中至八十九年二月二十九日止部分，各自每月二十四
日起至清償日止，按年息百分之五計算之利息部分，暨該部分假執行之宣告，與訴訟
費用之裁判均廢棄。
右廢棄部分，上訴人成發工業股份有限公司在第一審之訴及其假執行之聲明均駁回。
上訴人大友為營造股份有限公司其餘上訴駁回。
第一審（除確定部分外）訴訟費用，由上訴人大友為營造股份有限公司負擔百分之二
十六，餘由成發工業股份有限公司負擔。第二審訴訟費用關於大友為營造股份有限公
司上訴部分，由大友為營造股份有限公司負擔百分之三十九，餘由成發工業股份有限
公司負擔。第二審訴訟費用關於成發工業股份有限公司上訴部分及成發工業股份有限
公司追加之訴訟費用均由成發工業股份有限公司負擔。
      事   　 實
甲、上訴人成發工業股份有限公司（下簡稱成發公司）方面：
一聲明：
  (一)上訴聲明：
    (1)原判決不利於上訴人成發公司部分廢棄。
    (2)右廢棄部分，上訴人大友為營造股份有限公司（下簡稱大友為公司）應再給付
      上訴人成發公司新臺幣（下同）一千四百三十一萬零七百零八元及自八十六年
      六月二十一日起至清償日止，按年息百分之五計算之利息。
    (3)上訴人大友為公司應自八十六年十月二十三日起至給付第二項所示金額之日止
　　　，每月二十三日再給付上訴人成發公司一十三萬五千七百一十元，及各自每月
　　　二十四日起至清償日止，按年息百分之五計算之利息。
    (4)前項上訴人大友為公司應自八十九年三月一日起除給付各該期之本金外，各自
      每月二十四日起至清償日止，按年息百分之五計算之利息。
    (5)上訴人大友為公司應自給付上訴人成發公司第一項所示金額之日起，連續十二
      個月，每月二十三日給付上訴人成發公司四十三萬一千四百四十五元，及各自
      每月二十四日起至清償日止，按年息百分之五計算之利息。
    (6)上訴人成發公司願以現金供擔保，請准宣告假執行。
  (二)答辯聲明：對造之上訴駁回。
二陳述：除與第一審判決記載相同者予以引用外，補稱：
  (一)上訴金額：
    (1)修復費用八百二十二萬七千四百五十元，即臺北科技大學（下簡稱北科大）鑑
      定之修復費用一千七百七十九萬五千五百六十八元與原判決認定之九百五十六
      萬八千一百十八元之差額。
    (2)營業損失三百九十二萬七千二百七十六元，即請求之四百六十三萬一千六百五
      十二元原判決認定之七十萬四千三百七十六元之差額。
    (3)人員額外工資一百零八萬六千八百四十元，此部分原審判決全部敗訴。
    (4)原廠房電費二十萬一千七百六十六元，即請求自八十六年九月至八十八年一月
      原廠房基本電費，原審判決全部敗訴。
    (5)遷廠費用二十二萬九千九百三十六元，即請求遷廠機械運送五十一萬九千四百
      三十六元、機械安裝校正費四十六萬六千元及雜項九十萬零四百四十二元，計
      一百八十八萬五千八百七十八元，與原審判決賠償之差額。
    (6)鑑定費六十三萬七千四百四十元，即原審起訴前兩次委請台北市結構工程工業
      技師公會鑑定之費用，原審判決全部敗訴。
    (7)成發公司主張每月相當於租金損失為四十三萬一千四百四十五元，原判決備判
      賠每月二十九萬五千七百三十五元，差額一十三萬五千七百一十元，及各自應
      清償之翌日起算之遲延利息。原判決誤上訴人成發公司僅請求至八十九年二月
      二十九日止之遲延利息，上訴人成發公司請求為每一期之遲延利息。
    (8)臺北科技大學鑑定結論所示，修復期間為八個月，然八個月修復工期及修復完
      成後之裝修及搬遷時間為十二個月，故請求自被上訴人給付修復金額及利息後
      ，應再賠償上訴人十二個月相當租金之損失。
  (二)成發公司雖初主張大友為公司應賠償成發公司重建費用一千五百零四萬元，然嗣
    大友為公司應負擔修復費用一千七百餘萬元，原判決卻自衛判定成發公司已撤回
    之重建費用較修復費用為低，採納上訴人已撤回之攻擊方法，又扣除折舊方式為
    之，有違法律規定。
  (三)成發公司另主張自八十四年七月至八十六年十月止，扣除八十五年六月十日至八
    月十六日約二個月被上訴人派員以混凝土填補廠房一樓地坪混凝土期間，計二十
    六個月，工作母機水平精度每日逐步變化，每月需停機四至六次，致生產量下降
    ，請求賠償二百九十七萬八千八百二十元，原判決以所接訂單均已生產完畢為由
    駁回。然北科大鑑定報告認定工廠及辦公室確有遷移之必要，如何能謂在沈陷的
    二十多個月的時期竟無礙於工廠的生產作業。八十五年六月十日至八月十六日，
    大友為公司派員填補混凝土墊高地坪，成發公司非全無營業損失。成發公司慮及
    工廠實際情形，對訂單量力酌接。成發公司提出營業額為基準，計算平均營業額
    ，再計算系爭期間營業額損失，並以較低的同業利潤標準計算實際損害，已盡舉
    證責任。
  (四)八十五年六月十日至八月十六日期間，需要求員工加班測試調校，致支出加班費
    用，原判決以員工加班進行機器、設備之測試、校正與被上訴人進行修繕是否有
    關未經證實，即駁回該請求。惟成發公司須員工移動儀器、設備應非子虛，則要
    求員工加班調校所支出之加班費與大友為公司有關，成發公司請求員工加班費，
    不違常情。原判決違反經驗法則及論理法則。
  (五)成發公司自八十六年十月遷出原廠房，迄今不敢立即斷電，仍在負擔基本電費，
    僅請求至原審所委任之北科大鑑定結果次月即八十九年一月之基本電費，原判決
    予以全數駁回，有違常情。
  (六)中華企業技術鑑定委員會所為之鑑定，僅以地政事務所登記之廠房辦公室之建物
    面積共約三百五十三坪為計算基礎，未考慮廠房二樓的加蓋面積達五百三十四平
    方公尺，約一百六十一‧五坪未計入，另有供作業或堆放材料使用之空地面積未
    計入，漏計者相當於五百八十七坪，成發公司提出鄰房同一時期之出租單價為每
    坪七百三十五元，每月租金為四十三萬一千四百四十五元。大友為公司給付修復
    費用與受損之廠房完全修復可供使用並非可以等量齊觀，因成發公司受領修復費
    用後，仍需花費十二個月的時間始能完工進駐使用正常生產。
  (七)原判決以廠房裝修費用二十二萬九千九百三十六元已包含於廠房重建費用中，故
    不應重複列計。然原判決雖以重建名之，惟實際上則為修復方式，由北科大預估
    之修復費用均為結構相關者，並無如原審原證十四號所列之修補細項，故不能認
    為列計細部之裝修費用為重複列計。
  (八)成發公司起訴前，委託相關單位鑑定，支出鑑定費用共六十三萬七千四百四十元
    ，惟依最高法院八十九年度臺上字第二○七○號判決意旨，成發公司為合乎法律
    舉證責任的要求，所支出之鑑定費用，非不得請求一併賠償。
  (九)本件依各鑑定意見，均否定大友為公司提出筏式基礎再行回沈扶正的工法。大友
    為公司於施工前向臺北市土木技師公會申請鄰房現況鑑定，於該報告書中並未有
    上訴人所有廠房有任何已發生損害之記載，大友為公司事後再以無關之現象意圖
    脫免賠償責任，即無事實根據憑以支持其主張。
三證據：除援用第一審所提出者外，補提：
  上證(一)：最高法院八十九年度臺上字第二○七○號判決全文影本乙份。
乙、上訴人大友為公司方面：
一聲明：
  (一)上訴聲明：
    (1)原判決不利於上訴人大友為公司之部分廢棄。
    (2)右廢棄部分，上訴人成發公司在第一審之訴駁回。
    (3)如受不利判決，大友為公司願以現金或中國信託商業銀行股份有限公司可轉讓
      定期存單供擔保後，請准宣告免為假執行。
  (二)答辯聲明：成發公司之上訴人駁回。
二陳述：除與第一審判決記載相同者予以引用外，補稱：
  (一)成發公司未定相當期限催告大友為公司回復原狀，率爾起訴請求金錢賠償，於法
    未合。原判決雖認本件回復顯有重大困難，然依北科大鑑定，認得以修復補強方
    式回復原狀，系爭廠房並無回復顯有重大困難之情形。成發公司未踐行催告程序
    ，於法未合。
  (二)系爭廠房應以「回沉扶正、筏基補強」為回復原狀之最佳方法。北科大鑑定重點
    1.建物無危險可採用「補強補修」予以復原、2.提案建議以「建物傾斜以托底基
    樁扶正、一樓地坪及樑柱結構補強、裝修材外觀復原」的方式修復補強以回復原
    狀、3.依提案建議之工法估算補修所需之金額為一千七百七十九萬五千五百六十
    八元。惟北科大函亦表示「回沉扶正」工法，亦為可行之工法，所稱「目前缺乏
    相關紀錄」，不足採，蓋學術單位實務經驗不足，實則「回沉扶正」工法於實務
    界行之有年，且已有實際施工案例可參。北科技大建議之補強補修工法施工安全
    性存疑，驟然施工將有導致建物立即性沉陷、坍塌之虞，則若其工法不安全，不
    可行。應以回沉扶正、筏基補強工法為補強補修復原之最佳工法。
  (三)縱認回沉扶正之工法不可行，系爭廠房回復原狀之費用亦應以臺北市土木技師公
    會估算鑑定標的物損害之補強費用為計算基準。本案前後共委請臺北市土木技師
    公會、臺北市結構工程工業技師公會及北科大三家鑑定單位為系爭廠房之損害安
    全鑑定，其中僅有臺北市土木技師公會所為之鑑定報告係依循臺北市政府工務局
    審定公佈之臺北市建築物工程施工損害鄰房鑑定手冊所為，其鑑定報告自較他鑑
    定單位公允可信。
  (四)成發公司請求大友為公司損害賠償，成發公司之建築是否切實遵守建築成規，為
    審酌成發公司有無與有過失或擴大、助成損害考量之重點。本件系爭廠房於大友
    為公司施工畢沈陷仍持續發展中，表示沈陷乃大自然之地盤因素。成發公司身處
    於沼澤地，其建築物混凝土強度應設計比一般建築物抗壓強度更強，或至少符合
    建築技術規則建築構造編之規定。而北科大鑑定時派員至成發工業受損廠房進行
    現場鑽心採樣帶回試驗後發現由抗壓結果：：鑑定標的物有混凝土鑽心強度平均
    每平方公尺一百二十二‧九公斤，一般混凝土強度依上開規定至少應為二百一十
    公斤，系爭建築物之混凝土強度僅達應有強度的百分之五十九，明顯偷工減料，
    施工不良，難謂對其損害應有過失或其損害或之擴大無有過失，則大友為公司就
    成發公司施工不良之部分主張過失相抵暨與有過失。
  (五)原判決先認為成發公司自受損時起二年之期間尚能生產營業，且營業額減少之主
    張並不可採，顯見成發公司在廠房受損後仍能進行正常生產達二年之久（自八十
    四年七月至八十六年十月），惟原判決又稱成發公司之工廠確有遷移之必要，前
    後矛盾，應予以廢棄。
三證據：除援用第一審所提出者外，補提：
  上證(一)：將獨立基礎改為筏式基礎再行回沈扶正之實例圖數張。
  聲請函臺北市土木技師工會查本件系爭廠房等修復情形等。
      理      由
甲、程序方面：
一訴之變更、追加或提起反訴，非經他造同意，不得為之。但第二百五十五條第一項
  第二款至第六款情形，不在此限，民事訴訟法第四百四十六條第一項定有明文。
二本件成發公司於原審請求之金額如附表所示(甲)成發公司於原審請求之金額欄所示，
  聲明為(一)大友為公司應給付成發公司四千三百零六萬五千四百九十九元，及自起訴
  狀繕本送達翌日起至清償日止，按年息百分之五計算之利息（即如附表(甲)成發公司
  於原審請求之金額欄ａ＋ｂ＋ｃ１＋ｃ３＋ｃ４＋ｄ＋ｅ＋ｆ）、(二)大友為公司應
  自八十九年三月起至清償日止，按月給付成發公司四十三萬一千四百四十五元（即
  如附表(甲)成發公司於原審請求之金額欄ｃ２），其中ｃ３部分，原審係請求十個月
  之修復工期及修復完成後之裝修及搬遷時間，於本院係請求十二個月（上訴聲明(5)
  即如附表(丙)成發公司上訴之金額欄ｃ３所示－見本院卷第一九九頁背面），則成發
  公司追加二個之修復工期及修復完成後之裝修及搬遷時間相當租金之數額及各自每
  月二十四日起至清償日止，按年息百分之五計算之利息。
三另成發公司於原審上開聲明(二)請求大友為公司應自八十九年三月起至清償日止，按
  月給付成發公司四十三萬一千四百四十五元，其上訴聲明(4)即前項上訴人大友為公
  司應自八十九年三月一日起除給付各該期之本金外，各自每月二十四日起至清償日
  止，按年息百分之五計算之利息（(丙)ｃ２），亦屬追加，成發公司前開二部分之追
  加，揆諸前開說明，均係擴張應受判決事項之聲明，合於上開規定，應准成發公司
  之追加。
四又成發公司於原審請求之十個月相當於租金數額（修復工期及修復完成後之裝修及
  搬遷時間），併入聲明第一項請求自八十六年六月二十一日起算之法定遲延利息，
  於本院請求大友為公司應自給付成發公司第一項所示金額之日起，連續十個月（另
  二個月係屬追加），每月二十三日給付上訴人成發公司四十三萬一千四百四十五元
  ，及各自每月二十四日起至清償日止，按年息百分之五計算之利息，係減縮應受判
  決事項之聲明，亦應准許。
五大友為公司之法定代理人原為盧毓鈞，雖於本院九十一年九月十七日言詞辯論終結
  前之九十一年八月三十日變更為王振芳，有臺北市政府營利事業登記證在卷可憑（
  見本院卷(二)第二十九頁）。按「當事人喪失訴訟能力或法定代理人死亡或其代理權
  消滅者，訴訟程序在有法定代理人或取得訴訟能力之本人承受其訴訟以前當然停止
  。」、「第一百六十八條、第一百六十九條第一項及第一百七十條至前條之規定，
  於有訴訟代理人時不適用之。」民事訴訟法第一百七十條、第一百七十三條前段定
  有明文。本件大友為公司之法定代理人於八十九年一月四日為盧毓鈞（見本院卷(一)
  第六十四頁、第六十五頁），大友為公司以法定代理人盧毓鈞於九十年四月九日委
  任林雯澤律師為法定代理人（見本院卷(一)第五十三頁），係屬合法委任，是本件大
  友為公司部分屬有訴訟代理人者，依上開說明，不適用民事訴訟法第一百七十條當
  然停止之規定。
乙、得心證之理由：
一本件成發公司起訴主張其廠房設於臺北市○○路一二一巷八號，從事精密工具機製
  造，大友為公司於八十四年七月間在相鄰臺北市○○段○○段第三九三、三九三之
  一地號土地上營建「孫逸仙治癌中心醫院新建工程」之期間，成發公司廠房及辦公
  室因大友為公司施工而日漸沉陷、傾斜、位移，經成發公司促大友為公司儘速修繕
  ，大友為公司派員填補沉陷高度，然對其餘損害無益。大友為公司之侵權行為致成
  發公司廠房及辦公室受損有傾塌之虞，爰依侵權行為損害賠償之規定，請求大友為
　公司賠償如附表所示(甲)成發公司於原審請求之金額及前述於本院追加部分等語；大
　友為公司則以本件損害賠償應以回復原狀為原則，且應以回沈扶正、筏基補強為修
　復方法，該工法之修復費用僅為四百一十二萬零二百九十元，修復費用應考慮折舊
　，成發公司所請求之損害數額，非盡可認為實在，部分且與大友為公司之侵權行為
　無相當因果關係，且成發公司就本件之損害之發生或擴大有過失云云，資為抗辯。
　（成發公司於原審請求如附表(甲)成發公司於原審請求之金額欄所示，並以ａ＋ｂ＋
　ｃ１＋ｃ３＋ｃ４＋ｄ＋ｅ＋ｆ計四千三百零六萬五千四百九十九元，聲明(一)大友
　為公司應給付成發公司四千三百零六萬五千四百九十九元，及自起訴狀繕本送達翌
　日起至清償日止，按年息百分之五計算之利息，另聲明(二)大友為公司應自八十九年
　三月起至清償日止，按月給付成發公司四十三萬一千四百四十五元〔即如附表(甲)成
　發公司於原審請求之金額欄之ｃ２〕；原審判命大友為公司給付如附表(乙)原審認定
　之金額欄所示，並以(乙)之ａ＋ｄ＋ｆ計一千一百九十二萬八千四百三十六元，判命
　大友為公司給付一千一百九十二萬八千四百三十六元，暨其中九百五十六萬八千一
　百一十八元〔(乙)ｆ〕自八十六年六月二十一日起，另一百二十九萬五千一百二十七
　元〔(乙)ａ中之三十五萬二千一百八十八元及(乙)ｄ中之九十四萬二千九百三十九元〕
　自八十六年十一月一日起，均至清償日止按年息百分之五計算之利息（主文第一項
　），另(乙)之ｃ１與ｃ２合併判命大友為公司應自八十六年十月二十三日起至給付前
　項金額之日止，每月二十三日給付成發公司二十九萬五千七百三十五元，及其中至
　八十九年二月二十九日止部分，各自每月二十四日起至清償日止，按年息百分之五
　計算之利息〔主文第二項〕，駁回成發公司其餘之請求。大友為公司就其敗訴部分
　提起上訴。成發公司提起上訴之金額如附表(丙)成發公司上訴之金額欄所示，其上訴
　聲明(2)大友為公司應再給付成發公司一千四百三十一萬零七百零八元及自八十六年
　六月二十一日起至清償日止，按年息百分之五計算之利息係附表(丙)ａ＋ｂ＋ｃ４＋
　ｄ＋ｅ＋ｆ部分、(3)大友為公司應自八十六年十月二十三日起至給付第二項所示金
　額之日止，每月二十三日再給付上訴人成發公司一十三萬五千七百一十元，及各自
　每月二十四日起至清償日止，按年息百分之五計算之利息係(丙)ｃ１部分、(4)前項大
　友為公司應自八十九年三月一日起除給付各該期之本金外，各自每月二十四日起至
　清償日止，按年息百分之五計算之利息係(丙)ｃ２部分、(5)大友為公司應自給付上訴
　人成發公司第一項所示金額之日起，連續十二個月，每月二十三日給付上訴人成發
　公司四十三萬一千四百四十五元，及各自每月二十四日起至清償日止，按年息百分
　之五計算之利息係(丙)ｃ３部分，而(丙)ｃ２及(丙)ｃ３中之二個月之相當於租金金額為
　成發公司追加部分，已如前述。另原判決主文第一項判命大友為公司給付成發公司
　一千一百九十二萬八千四百三十六元，暨其中九百五十六萬八千一百一十八元自八
　十六年六月二十一日起，另一百二十九萬五千一百二十七元自八十六年十一月一日
　起，均至清償日止按年息百分之五計算之利息，即駁回成發公司就一百二十九萬五
　千一百二十七元自八十六年六月二十一日至八十六年十月三十一日之利息，並駁回
　一百零六萬五千一百九十一元（00000000－0000000－0000027＝0000000） 利息之
　請求，成發公司就該敗訴部分未據提起上訴而告確定。再成發公司就八十六年十月
　起至八十九年二月計二十九個月於原審辯論終結時已確定發生之相當於租金之一千
　二百五十一萬一千九百零五元係併入聲明第一項請求自八十六年六月二十一日起算
　之法定遲延利息，而原審係與成發公司就(甲)ｃ１、ｃ２之請求，合併判決大友為公
　司應自八十六年十月二十三日起至給付前項金額之日止，每月二十三日給付成發公
　司二十九萬五千七百三十五元，及其中至八十九年二月二十九日止部分，各自每月
　二十四日起至清償日止，按年息百分之五計算之利息，則其中至八十九年二月二十
　九日止部分，自八十六年六月二十一日起各自每月二十三日之利息，遭原審駁回，
　成發公司就該部分亦未提起上訴而告確定。）
二成發公司主張其廠房設於臺北市○○路一二一巷八號，從事精密工具機械製造，大
  友為公司於八十四年七月間在相鄰臺北市○○段○○段第三九三、三九三之一地號
　土地上營建「孫逸仙治癌中心醫院新建工程」之期間，成發公司廠房及辦公室因大
　友為公司施工而日漸沉陷、傾斜、位移，經成發公司促大友為公司儘速修繕，大友
　為公司派員填補沉陷高度，然對其餘損害無益。大友為公司之侵權行為致成發公司
　廠房及辦公室受損有傾塌之虞等事實，業據兩造分別囑託台北市結構工程工業技師
　公會（下簡稱結構技師公會）、台北市土木技師公會（下簡稱土木技師公會）鑑定
　。據結構技師公會鑑定結果：「十一(1)經比對鄰房施工前現況鑑定報告書（附件四）
  ，標的物之損害及傾斜均有增加現象：綜合研判，標的物原有裂縫擴大、新增裂縫
  及傾斜量驟增等現象之主要原因為其東側新建鄰房施工造成之影響。」（結構技師
  公會北結師鑑字第七一八號鑑定報告書第五頁）、土木技師公會鑑定結果：「八
  鑑定結果與分析(一)鑑定標的房屋傾斜度測量結果（詳附件四）：：九結論與建議：
  ：：(二)鑑定標的房屋受損責任歸屬，：：經研判係因申請單位工程施工過程所造成
  ，說明如下：(1)：：施工過程中易造成塑性流動而產生沉陷或隆起。(2)申請單位（
  即大友為公司）位於新選工程基礎深度約９‧２公尺。新建工程基地基礎之前雖然
  在鑑定標的房屋側已完成直徑公分，長度‧５至‧５公尺深之預壘樁，內部
  有３層水平支撐及鄰房圍牆之保護等安全設施，以防止發生損鄰事件及減低損鄰程
  度，但仍無法完全防止沉陷之發生。」（土木技師公會北土技字第八六三二八號鑑
  定報告書第四頁至第十四頁），另原審囑託國立台北科技大學（下簡稱北科大）鑑
  定亦認：「綜合前述，由地下室安全監測資料及施工日誌配合施工前現況鑑定資料
  研判，新建工程於地下開挖施工過程中，造成成發工業廠房及辦公室之傾斜與沉陷
  ，其中以年１月初之Ａ區開挖至底面時，擋土排樁在開挖面７公尺範圍（幾乎為
  整根樁）明顯內擠，應是第一次造成成發工業傾斜沉陷的原因。而年１０月放射區
  開挖至底面時，成發廠房又有第二次明顯傾斜現象，由於兩次傾斜效應結果，故造
  成成發工業東南角（０點）產生最大的沈陷量，而此正與歷次鑑定測量成果相符。
  」（北科大報告書第十六頁至第十七頁），有各該鑑定報告附卷足稽，且為大友為
  公司所不爭執，上開事實堪認為實在。
三按「因故意或過失，不法侵害他人之權利者，負損害賠償責任。」及「受僱人因執
  行職務，不法侵害他人之權利者，由僱用人與行為人連帶負損害賠償責任。」民法
  第一百八十四條第一項前段及同法第一百八十八條第一項前段分別定有明文。大友
  為公司雖辯稱本件之損害賠償應以回復原狀為之云云。然按「負損害賠償責任者，
  除法律另有規定或契約另有訂定外，應回復他方損害發生前之原狀。」固為修正前
　民法第二百十三條第一項所有規定。然八十九年五月五日施行之民法債編總則新增
　第三項「第一項情形，債權人得請求支付回復原狀所必要之費用，以代回復原狀。
　」，再民法債編施行法第十二條規定：「修正之民法第二百十三條第三項之規定，
　於民法債編修正施行前因負損害賠償責任而應回復原狀者，亦適用之。」，則本件
　大友為公司於民法債編修正施行前因負損害賠償而應回復原狀，仍有八十九年五月
　五日修正施行之民法第二百十三條第三項規定之適用，是成發公司請求大友為公司
　支付回復原狀所必要之費用，以代回復原狀，即無不可。大友為公司辯稱成發公司
　未催告大友為公司回復原狀，不得為金錢之請求云云，非屬可採。大友為公司應就
　成發公司廠房、辦公室之損害負賠償責任，已如前述，成發公司之請求，應否准許
　，茲分述如下：
  (一)營業損失四百六十三萬一千六百五十二元部分（原判決附表一）：
    (1)成發公司係請求：自八十四年七月至八十六年十月止除八十五年六月十日起
      至八十五年八月十六日止外之二十六個月，每月減損約一百二十七萬三千元，
      乘以二十六再乘以同業利潤標準百分之九，計營業損失二百九十七萬八千八百
      二十元、八十五年六月十日起至八十五年八月十六日止，每月平均營業額三
      百八十二萬六千元乘以減少之百分之四十乘以二再乘以同業利潤標準百分之九
      ，計營業損失二十七萬五千四百七十二元、重建前後，廠房搬移計四月無法
      營業，三百八十二萬六千元乘以四乘以百分之九，營業損失一百三十七萬七千
      三百六十元。
    (2)成發公司主張此部分之損失係提出銷售額與稅額申報書之銷售額總計為基準，
      計算其平均之營業額，再計算因大友為公司施工影響期間之營業額損失，再以
      同業利潤標準計算實際損害云云。而成發公司所提出之申報書，八十三年七、
      八月至八十四年五、六月之銷售額總計為三百六十七萬五千六百二十七元至一
      千零六十七萬三千七百五十三元不等（原審卷(一)第一七七頁至第一八二頁，其
      中第一○八頁、第一八二頁），而八十四年七、八月至八十六年九、十月之銷
      售額總計為一百八十三萬三千七百四十六元至七百六十六萬一千三百二十九元
      不等（原審卷(一)第一八三頁至第一九六頁，其中第一九二頁、第一九一頁），
      若就平均數言，八十四年七月以後之平均銷售總額確低於八十四年六月以前者
      。
    (3)然公司之營業有景氣與否之差別，依成發公司提出之上開申報書，未發生本件
      損害前，其銷售額總計有五百二十萬三千一百六十一元、三百六十七萬五千六
      百二十七元者（原審卷(一)第一七八頁、第一八○頁），而發生本件損害後，其
      銷售額總計仍有四百八十八萬四千一百九十元、五百零八萬六千零六十二元、
      七百四十九萬九千四百二十三元、七百六十六萬一千三百二十九元者（原審卷
      (一)第一八三頁、第一八四頁、第一九○頁、第一九一頁），是成發公司之銷售
      額總計非於八十四年七月後即當然低於八十四年六月以前者，再成發公司八十
      四年九、十月之銷售額總計五百餘萬元高八十四年七、八月之四百餘萬元（原
      審卷(一)第一八三頁、第一八四頁），則成發公司主張其八十四年七月後之平均
      銷售額總計低於八十四年六月以前者，係受大友為公司侵權行為影響，非屬可
      採。
    (4)成發公司又主張「：：因而導致生產量下降、延誤交貨、營業額每月減損約一
      百二十七萬三千元」，然成發公司於原審自認：「（年７月至年１０月這段
      期間，原告接到訂單是否已生產完畢？）已生產完畢。」（見原審卷(二)第二四
      一頁背面），則成發公司所謂延誤交貨即非實在。成發公司再主張因慮及工廠
      實際情形，對於上開的訂單只有量力酌接云云。然成發公司未舉證證明其若未
      受大友為公司侵權行為，其可得接之訂單總額無每月損失約一百二十七萬三千
      元或八十五年六月十日起至八十五年八月十六日止，每月平均營業額無減少之
      百分之四十之情形，成發公司尤未舉證證明其因訂單少確係大友為公司侵權行
      為所致。以前述八十四年七月以後成發公司之銷售額總計仍有高於八十四年六
　　　月以前者，八十四年七月以後成發公司之銷售額總計非必少於八十四年六月以
　　　前者，與成發公司主張八十四年七月以後受有營業損失、減少之營業損失不符
　　　。是成發公司前開請求自八十四年七月至八十六年十月為止計二十八個月，
      二百九十七萬八千八百二十元、八十五年六月十日起至八十五年八月十六日
      止二十七萬五千四百七十二元之營業損失，均無理由。
    (5)成發公司另主張前開營業損失一百三十七萬七千三百六十元，係主張重建前
      後，廠房搬移計四月無法營業，三百八十二萬六千元乘以四乘以百分之九，營
      業損失一百三十七萬七千三百六十元云云。然成發公司於原審固請求系爭廠房
      、辦公室之重建費用約一千五百零四萬元（原審卷(一)第八頁、第十三頁），然
      成發公司嗣變更該部分之請求為廠房修復補強費用一千七百七十九萬五千五百
      六十八元（見原審卷(二)第一六八頁背面、第一七五頁），成發公司於本院亦主
      張其於原審已撤回原主張之重建費用額一千五百零四萬元，改主張修復費用一
      千七百七十九萬五千五百六十八元（見本院卷(一)第一九九頁背面、第二○○頁
      正面），是成發公司就系爭廠房、辦公室主張以修復補強之方式回復原狀，並
      適用八十九年五月五日修正施行之民法第二百十三條之規定，請求大友為公司
      給付回復原狀所必要之費用（見原審卷(三)第二五九頁背面）。
    (5)然成發公司仍主張其公司廠房重建前後，須遷廠搬移精密設備，致無法營業云
      云（見本院卷(一)第二○五頁），其以重建廠房之主張證據作為修復補強廠房之
      主張證據，非屬妥當。雖成發公司於原審主張「不管重建或修復均不能使用，
      這段期間無法使用廠房是事實。」（原審卷(三)第二九七頁），然重建廠房須將
      舊建物拆除後再興建新廠房，而所謂修復補強無須拆除舊廠房，係就地為修復
　　　補強，其情形當然不同，成發公司未舉證修復補強系爭廠房須有遷入、遷出之
　　　必要，則其請求上開營業損失一百三十七萬七千三百六十元，亦屬無據。
    (6)成發公司請求營業損失四百六十三萬一千六百五十二元，均無理由。
  (二)人員工資之額外支出一百零八萬六千八百四十元部分（原判決附表二）：
    (1)成發公司請求遷移人員費用四十一萬六千八百四十元，係主張「原告公司廠房
      重建前後，須遷廠搬移精密設備，並重新裝設重型精密設備及測試校正其精密
      度云云（見本院卷(一)第二○七頁）。然成發公司就系爭廠房、辦公室之回復原
      狀係以修復補強方式為之，並請求大友為公司給付回復原狀所必要之費用，均
      如前述，其以重建廠房之主張證據作為修復補強廠房之主張證據，非屬妥當，
      理由同前，則成發公司請求大友為公司賠償因廠房重建前後，遷廠搬移精密設
      備、重新裝設重型精密設備及測試校正精密度之費用四十一萬六千八百四十元
      ，不應准許。
    (2)成發公司請求安裝測量校正人員費用六十七萬元，雖據其提出現金支出傳票、
      派遣單等為證（見原審卷(三)第四十八頁以下、第一○九頁以下），然該等證據
      為大友為公司所否認，又支出傳票上，成發公司所請求之工資應屬薪資，然成
      發公司將之列為雜費，無由認係工資之支出。另成發公司主張稱每人單日工資
      為二千五百元（見原審卷(一)第一七四頁－每一人員工資2500×人數4×天數67
      ＝670000），然成發公司提出之員工薪津表，表內所列之二十三名員工之加班
      費自三千二百二十元至四千零六十元，均非二千五百元之整倍數，成發公司上
      開主張每人單日工資二千五百元云云，非屬實在。又成發公司迄未舉證其於八
      十五年六月至八月間，有精密設備需經常測試校正精密度而有額外支出員工加
      班費用，尤以成發公司提出之派遣單（原審卷(三)第一○九頁以下），工時之記
      載有八時至十七時者，該時間原屬正常工作時間，如依成發公司所稱晚班人員
      白天加班，何以同一組人員，又將十八時至二十一時列為加班，顯屬矛盾，是
      成發公司請求安裝測量校正人員費用六十七萬元，亦屬無據。
    (3)成發公司請求人員工資之額外支出一百零八萬六千八百四十元，均不應准許。
  (三)重建期間，應付費用一千七百零二萬八千一百二十一元部分及自八十九年三月起
    至清償日止，按月給付四十三萬一千四百四十五元（原判決附表三）暨於本院追
　　加部分：
    (1)成發公司請求其遷廠時起，迄大友為公司賠償日止，系爭廠房不能使用，其受
      有相當於租金之損害計期間應付費用廠房及辦公室搬遷期間（遷出至遷入間）
      租金及電費之支出部分，然成發公司就系爭廠房、辦公室係請求大友為公司給
      付回復原狀所必要之費用，有如前述，則其請求重建期間相當於租金之損害（
      自八十六年十月起至清償一千四百三十一萬零七百零八元止，按月四十三萬一
      千四百四十五元及各自每月二十四日起至清償日之利息）及請求十二個月（其
　　　中二個月係於本院追加）修復工期及修復完成後之裝修及搬遷時間相當於租金
　　　之損害（即附表ｃ１、ｃ２、ｃ３部分），均於法無據。
    (2)成發公司請求其八十六年十月份遷廠迄八十八年二月份止之原廠電費二十萬一
      千七百六十六元云云。然本件採修復補強方式，水電費已含於修復費用中，成
      發公司不得於請求修復費用，又重複請求水電費。況成發公司自認：「年９
      月已遷廠，電力公司通知繳費，原告就繳。流動電費超過基本電費一、二千元
      而已有水管拉斷，馬達一直在跑，因位移水管才拉斷。」（見原審卷(二)第二四
      二頁），苟成發公司於八十六年九月遷廠原得請求電力公司切斷電源，乃成發
      公司不為此讓電錶繼續運作，則因此產生之電費當不得請求大友為公司賠償。
      則成發公司請求之電費如係修復補強之用，已包含於修復費用中，不得重複請
      求，如係已遷廠後產生，成發公司得請求電力公司切斷電源，成發公司不為此
      途而產生之電費，亦不得向大友為公司請求賠償。
    (3)成發公司請求重建期日應付費用如附表ｃ１、ｃ２、ｃ３、ｃ４部分（包括於
      本院追加部分）均不應准許。
  (四)遷廠費用一百八十八萬五千八百七十八元（原判決附表四）部分：
    (1)成發公司就系爭廠房、辦公室主張以修復補強之方式回復原狀，並適用八十九
      年五月五日修正施行之民法第二百十三條之規定，請求大友為公司給付回復原
      狀所必要之費用，均如前述，則其再請求重建廠房、辦公室所須之機械運送費
      用、機械安裝、測量校正費用、其餘雜項支出等，均不應准許。
    (2)成發公司請求遷廠費用一百八十八萬五千八百七十八元，應予駁回。
  (五)鑑定費用六十三萬七千四百四十元部分：
    (1)成發公司主張其為確認廠房受損程度暨重建費用若干，二次委請結構技師公會
      鑑定，鑑定費用依序為四十八萬一千二百元、十五萬六千二百四十元，計六十
      三萬七千四百四十元，應由大友為公司賠償云云。
　　(2)然依最高法院六十六年度第五次民庭庭推總會議決議：當事人因傷害所支出之
　　　診斷書費用，非係因侵權行為所生財產上之損害，不得請求賠償。是成發公司
　　　所支出之上開鑑定費用係為提供證據而支出之費用，與大友為公司之上開侵權
　　　行為無相當因果關係，不得請求。
  (六)修復補強費用一千七百七十九萬五千五百六十八元（原判決附表六）部分：
　　(1)成發公司主張依北科大之鑑定及修補報告書估算，系爭標的修復補強費用約一
　　　千七百七十九萬五千五百六十八元，有北科大鑑定及修補報告書第十八頁至第
　　　二十四頁載：「：：(四)標的物修復補強方法：：：本案因屬損鄰事件，基本上
　　　應以第二種之『恢復原有強度』作為本案之修復補強準則。又因本案係由新建
　　　工程開挖施工造成標的物的沉陷，故『沉陷對標的物所產生的額外力量及外觀
　　　機能損傷，均應藉結構修復與補強方式加以補償恢復。』：：綜合上述修復補
　　　強之方式說明，主要之修復補強工作計有：(1)建物傾斜以托底基樁扶正。(2)一
　　　樓地坪補強。(3)樑柱結構體補強以能獨立承載機具。(4)裝修材外觀復原。(5)其
　　　他零星雜項。(五)修復補強費用估算：：全部總計：一千七百七十九萬五千五百
　　　六十八元。陸、結論：：：(4)基於前述建議的修復方式，其所需的修復補強經
　　　費為一千七百七十九萬五千五百六十八元。」。
    (2)大友為公司雖辯稱本件應以回沈扶正、筏基補強為修復工法，修復費用僅須四
      百一十二萬零二百九十元云云。查土木技師公會之鑑定報告固載：「(1)工程性
      之補償費用計三百十七萬六千元。(2)非工程性之補償費用計九十四萬四千二百
      九十元。」（見原審卷(一)第五十一頁）。惟土木技師公會函覆本院：「說明一
      ：：二(一)1.營建市場所採用之各種『建築物傾斜扶正工法甚多』，除前述『筏
      式基礎再行回沈扶正』工法外，尚有：：2.各種建築物傾斜扶正工法之學理依
      據、施工技術均未成熟，易造成二次傷害，且估價無標準、差距懸殊，因此，
      爭議多。3.依據台北市政府工務局審定之『台北市建築物工程痙損害鄰房鑑定
      手冊』：：但該鑑定手冊並無『筏式基礎再行回沈扶正』之估價標準，『所以
      依現行規定不可行』。」，有土木技師公會九十年十月二十六日北土技字第九
      ○三一一四五號函在卷可憑（見本院卷(一)第一四八頁、第一四九頁）。再「因
      本案標的物為獨立式基礎，不屬筏式基礎型式，故採用『筏式基礎再行回沉扶
      正』方法修復為不可行。又若再將此獨立基礎改為筏式基礎再行回沉扶正工法
      ，依工程經驗研判殊為不可行。」，亦有結構技師公會九十一年二月八日（九
      十一）北結師根（七）字第九七七三號函附卷足稽（見本院卷第一六八頁、第
      一六九頁）。是依土木技師公會、結構技師公會之意見，均認本件系爭房屋之
      毀損如以筏式基礎回沉扶正工法為不可行。
　　(3)雖北科大八十八年二月二十二日以北科大土字第○二六二號函載：「說明：
　　　二(三)將獨立基礎改為筏式基礎再行『回沈扶正』之構想，目前缺乏相關案例記
　　　錄。然依工程技術之觀點似無不可行之處。惟於回沈扶正時所需進行之抽水抽
　　　砂動作可能會再擾動現有土層條件狀況。在目前鑑定標的物地層狀況尚未穩定
　　　的情況下，將需較長時間的持續觀察。」（見原審卷(二)第七十頁），而北科大
　　　分別於九十年十一月二十日北科大土字第二三一四號、九十一年三月二十九
　　　日（九一）北科大土字第○六四五號函覆本院：「：：本校曾於2.以北
　　　科大土字第○二六二號函說明。文中並未否定該工法之構想。」、「本校並未
　　　否定該工法之可行性：：」（見本院卷第一五○頁、第一八一頁），然北科大
　　　上開第○六四五號函亦載：「本校並未否定該工法之可行性，但其並非本校鑑
　　　定規劃報告所建議之方案，故宜由提出者自行述明。」，是北科大雖未否定筏
      式基礎再行回沉扶正之工法，但不述明其方案，而土木技師公會及結構技師公
      會不認為該法可行，再北科大僅係科技大學，屬學術單位，既無實務經驗，則
      其所謂「本校並未否定該工法之可行性」，應屬學術上意見，至於實務意見仍
      應以前述土木技師公會、結構技師公會之意見為準，是本件以筏式基礎再行回
      沉扶正之工法不可行，大友為公司辯稱本件應以該工法為修復方法，修復費用
      僅須四百一十二萬零二百九十元云云，非屬可採。
　　(4)成發公司就系爭廠房、辦公室主張以修復補強之方式回復原狀，並適用八十九
　　　年五月五日修正施行之民法第二百十三條之規定，請求大友為公司給付回復原
　　　狀所必要之費用，已如前述，則成發公司請求大友為公司給付回復原狀之費用
　　　，於法尚無不合。再北科大已估算本件系爭標的物修復補強費用為一千七百七
　　　十九萬五千五百六十八元，是本件修復補強費用確為該數額。然爭廠房等為鋼
　　　筋混凝土造，建築完成於六十八年九月二十六日（參見財團法人中華企業技術
　　　鑑定委員會鑑定報告書內附系爭建物謄本－建築完成日期六十八年九月二十六
　　　日），使用至因大友為公司開始施工致成發公司廠房等沉陷、傾斜，即最初侵
　　　權行為發生之八十三年八月止（見北科大鑑定報告第十六頁上載「新建工程於
　　　八十三年八月開始挖掘Ａ區及Ｃ區，SIS2傾斜管隨Ａ區開挖、支撐的施工過程
　　　，即有穩定的變形。：：」），使用年數為十四年又十一個月。系爭廠房等既
　　　以修復補強費用計算回復原狀之金額，依最高法院七十七年度第九次民事庭會
　　　議決議(一)「決議：物被毀損時，被害人除得依民法第一百九十六條請求賠償外
　　　，並不排除民法第二百十三條至第二百十五條之適用。依民法第一百九十六條
　　　請求賠償物被毀損所減少之價額，得以修復費用為估定之標準，但以必要者為
　　　限例如：修理材料以新品換舊品，應予折舊。」，自應扣除折舊。成發公司雖
　　　辯稱經修復補強後，其廠房仍為一舊廠房，不應扣除折舊云云。然修復補強均
　　　係以新品換舊品，仍須扣除折舊，成發公司所辯不得扣除折舊云云，非屬可採
　　　。
　　(5)按行政院公布之固定資產耐用年數表，及各該結構耐用年數所示，系爭建物之
　　　耐用年數為四十年，且為兩造所不爭執，依所得稅法施行細則第四十八條第一
　　　款所定平均法，核算出賠償金額為一千一百三十二萬一千一百四十九元七角（
　　　角以下四捨五入），其計算式為：
        殘價為四十三萬四千零三十八元二角（00000000÷ (40＋1)＝434038.2）
        折舊為（計算折舊須先減殘價）六百四十七萬四千四百十八元三角
          (00000000－000000.2)×14.9167/40＝00000000.3）
        扣除折舊之金額為一千一百三十二萬一千一百四十九元七角
          （00000000－ 00000000.3＝00000000.7）
      (6)是成發公司得請求之修復補強費用扣除折舊後為一千一百三十二萬一千一百
        四十九元七角。
　(七)以上成發公司得請求之金額為一千一百三十二萬一千一百四十九元七角。
四成發公司另請求自八十六年六月二十一日起至清償日止，按週年利率百分之五之利
  息。查大友為公司僅於八十六年六月二十日收受八十六年七月十五日下午三時之言
  詞辯論通知書，然未收受起訴狀繕本，此觀送達證書上送達文書欄無起訴狀繕本自
  明（見原審卷(一)第二十九頁），則成發公司以八十六年六月二十一日為起訴狀送達
  翌日，即屬無據。再成發公司就系爭廠房等請求回復原狀之費用，即請求修復補強
  費用，已如前述，而成發公司起訴狀係記載重建費用，是縱大友為公司八十六年六
  月二十日已收受起訴狀繕本，仍不得以八十六年六月二十一日為利息起算日。成發
  公司雖於八十八年八月二十三日提出之準備書(四)狀載廠房重建費用一千七百七十九
  萬五千五百六十八元（見原審卷(二)第八十二頁、第八十三頁），然成發公司係請求
  系爭廠房等之修復補強費用，且成發公司自認「：：並撤回原主張之重建費用額一
  千五百零四萬元之攻擊方法：：上訴人（指成發公司）雖於起訴時主張被上訴人（
  大友為公司）應賠償上訴人『重建費用』一千五百零四萬元，然於原審所委託鑑定
  之台北科技大學鑑定結論出爐後，即轉而主張依該鑑定結論應為被上訴人須負擔『
  修復費用』一千七百餘萬元：：更於準備程序中當庭表明撤回原先所提請求判令被
  上訴人賠償『重建費用』一千五百零四萬元之主張，轉而主張：：被上訴人應賠償
  上訴人『修復費用』一千七百餘萬元：：」（見本院卷(一)第一九九頁背面、第二○
  ○頁正面），是成發公司自認已撤回對重建費用之主張，改主張修復補強費用，則
  上開八十八年八月二十三日準備書(四)狀所載重建費用一千七百七十九萬五千五百六
  十八元，不能認係成發公司最後之主張，是該書狀當日由對造收受，仍不得以八十
  八年二月二十四日為利息起算日。成發公司於八十八年七月三十日之辯論意旨狀載
  請求廠房修復補強費用：一千七百七十九萬五千五百六十八元（見原審卷(二)第一六
  七頁、第一六八頁背面），大友為公司於八十八年八月四日收受該辯論意旨狀，有
  送達證書在卷可憑（見原審卷(二)第一九三頁），則成發公司僅得請求自八十八年八
  月五日起至清償日止，按週年利率百分之五計算之利息。
五大友為公司辯稱成發公司就損害之發生與有過失，應減輕或免除賠償金額云云。按
  「損害之發生或擴大，被害人與有過失者，法院得減輕賠償金額，或免除之。」固
  為民法第二百十七條第一項所明定，惟須被害人之行為與加害人之行為為損害發生
  或擴大之共同原因，始足當之。查系爭建物固坐落於關渡平原區，然大友為公司未
  舉證證明成發公司有何行為致本件損害之發生或擴大。再相鄰由大友為公司承攬施
  作之「孫逸仙治癌中心醫院新建工程」，於施工前之八十年間起曾二度分別委託中
  聯工程技術顧問股份有限公司及昭宏工程技術顧問股份有限公司進行地質調查，其
　結果據中聯工程技術顧問股份有限公司稱：「基地計算興建地下二層、地上五至七
　層之建物，經研討其荷重及土壤承載力、後底部之穩定性等問題後。可知道本區基
　礎面下之土壤承載力，及後底部之穩定性在安全上均不成問題。但局部僅有地下室
　而無上部結構之荷重小於地下水上舉力，與土壤接觸力為負值，對結構體極為不利
　。」（見北科大附件〔５〕大友為營造所函送相關資料（Ａ）第十五頁），足證成
　發公司廠房等坐落基地地質並無問題。大友為公司抗辯系爭建物坐落於關渡平原沼
　澤區，本易發生沈陷，復因偷工減料致強度不足，成發公司就本件損害之發生與有
　過失云云，即非可採。再原審函北科大說明，據北科大函覆「本案標的物混凝土強
　度或加蓋並非其損害發生之直接原因，其間接之影響程度比例，在工程慣例上並無
　判定依據。」有該大學八十九年七月廿五日北科大土字第一三四三號函足參（原
　審卷(三)第二二六頁），是依該函系爭廠房等是否偷工減料，均非本件損害之發生之
　原因，又大友為公司未舉證證明成發公司何行為為損害擴大之原因，則大友為公司
　主張依民法第二百十七條與有過失之規定，應減輕或免除賠償金額之規定云云，非
　屬可採。
六綜上所述，成發公司請求大友為公司為侵權行為損害賠償，於一千一百三十二萬一
  千一百四十九元七角，及自八十八年八月五日起至清償日止，按週年利率百分之五
  計算之利息範圍內，於法有據，應予准許，其逾此範圍之請求（包括第二審追加部
  分），於法無據，應予駁回。原判決就上開不准許部分，駁回成發公司之請求，並
  駁回其假執行之聲請，核無不合。成發公司上訴意旨指摘原判決不當，求予廢棄改
  判，為無理由，應予駁回。又成發公司追加之訴亦應予以駁回。原判決除確定部分
  外，判命大友為公司給付之金額超過上開應准許部分，尚有未洽，大友為公司上訴
  意旨指摘此部分原判決不當，求予廢棄改判，為有理由，應由本院予以廢棄，改判
  如主文第三項所示。至上開應准許部分，原判決為大友為公司敗訴之判決，理由雖
  未盡相同，結論則無二致，此部分原判決仍應予以維持，大友為公司上訴意旨指摘
  此部分原判決不當，求予廢棄，為無理由，其此部分上訴仍應予以駁回。
七本件因事證已臻明確，兩造其餘攻擊、防禦方法及所為之立證，與判決之結果不生
  若何影響，無庸再逐一予以論究，合併敘明。
據上論結，本件成發公司之上訴及追加之訴均無理由，大友為公司之上訴為一部有理
由，一部無理由，依民事訴訟法第四百四十九條第一項、第二項、第四百五十條、第
七十八條、第七十九條但書判決如主文。
中　　　華　　　民　　　國　　九十一　　年　　　十　　　月　　　一　　　日
                                民事第一庭
                                    審判長法  官 　洪 仁 嘉
                                      　　法  官 　黃 莉 雲
                                    　　　法  官 　湯 美 玉
右正本係照原本作成。
如不服本判決，應於收受送達後二十日內向本院提出上訴書狀，其未表明上訴理由者
，應於提出上訴後二十日內向本院補提理由書狀（均須按他造當事人之人數附繕本）
上訴時應提出委任律師或具有律師資格之人之委任狀；委任有律師資格者，另應附具
律師及格證書及釋明委任人與受任人有民事訴訟法第四百六十六條之一第一項但書或
第二項（詳附註）所定關係之釋明文書影本。
中　　　華　　　民　　　國　　九十一　　年　　　十　　　月　　　三　　　日
　　　　　　　　　　　　　　　  　　　　　書記官   王 敬 端
附註：
民事訴訟法第四百六十六條之一（第一項、第二項）：
對於第二審判決上訴，上訴人應委任律師為訴訟代理人。但上訴人或其法定代理人具
有律師資格者，不在此限。
上訴人之配偶、三親等內之血親、二親等內之姻親，或上訴人為法人、中央或地方機
關時，其所屬專任人員具有律師資格並經法院認為適當者，亦得為第三審訴訟代理人
。
